【裁判字號】    95,訴,2866
【裁判日期】    951227
【裁判案由】    優惠存款
【裁判全文】
臺北高等行政法院裁定
                                    95年度訴字第02866號
原      告  甲○○
被      告  教育部
代  表  人  乙○○（部長）
                            送.
上列當事人間因優惠存款事件，原告不服行政院中華民國95年6
月30日院臺訴字第0950088010號訴願決定，提起行政訴訟，本院
裁定如下：
    主  文
原告之訴駁回。
訴訟費用由原告負擔。
    理  由
一、按「原告之訴，有左列各款情形之一者，行政法院應以裁定
    駁回之。…十、起訴不合程式或不備其他要件者」行政訴訟
    法第107 條第1 項第10款定有明定。次按「人民因中央或地
    方機關之違法行政處分，認為損害其權利或法律上之利益，
    經依訴願法提起訴願而不服其決定者，…得向高等行政法院
    提起撤銷訴訟。」行政訴訟法第4 條訂有明文。而所謂行政
    處分，係指官署本於行政權之作用，就特定事件，對於特定
    個人所為公權力措施，而對外直接發生法律效果之單方行政
    行為而言，又若行政機關基於政策所為一般性之措施，其對
    象既非特定之個人，自非上開規定所稱之處分。人民如有意
    見陳述，應依請願法之規定或一般陳情之方式，表示其願望
    ，要難依行政救濟程序謀求解決。最高行政法院（89年7 月
    1 日改制前行政法院）著有60年裁字第233 號、59年判字第
    580 號判例可資參照。
二、原告起訴意旨略以：原告於民國（下同）89年8 月1 日退休
    ，核定給與方式為：新制施行前之月退休金為92% ，新制退
    休金基數10% ，公保養老給付於89年8 月1 日在臺灣銀行永
    康分所存款新臺幣（下同）1,547,200 元，嗣原告於95年8
    月9 日存款換約時，被告以原告為擇（兼）領月退休金人員
    ，應適用95年1 月27日修正發布自同年2 月16日生效之「學
    校退休教職員公保養老給付金額優惠存款要點」（下稱系爭
    要點）第3 點之1 規定，其退休所得替代率超過一定百分比
    者（即教育人員退休所得合理化方案核定本），予以適度限
    制其公保養老給付得辦理優惠存款之金額，並於優惠存款期
    滿辦理續存時，重新計算得辦理優惠存款之公保養老給付金
    額」云云，致原告權益受損，經提起訴願，遭訴願機關決定
    不受理，惟原告因被告之「教育人員退休所得合理化方案」
    之實施，影響原告原先之公保養老存款降低，原存款與降低
    之差額不能享有18% 之利率，此乃直接對外產生法律上之效
    果，損及原告之財產權上之權利，實質係對原告產生行政處
    分，被告之「教育人員退休所得合理化方案」並未踐行行政
    程序法第102 條之規定。換言之，被告行政處分程序上有瑕
    疵，且該核定本之退休所得替代率計算方式，造成階級鬥爭
    ，違反誠信原則，信賴原則，公平原則，為此，提起本件行
    政訴訟，請求撤銷被告違法訂定之「教育人員所得合理化方
    案」降低原告公保養老給付優惠存款，並回復原有存款金額
    享有18% 優惠存款利率云云。
三、經查，被告為照顧現職所得及退休所得偏低之教育人員，訂
    定發布學校退休教職員公保養老給付金額優惠存款要點，以
    為學校教職員公保養老給付金額辦理優惠存款之依據。嗣以
    公保養老給付金額辦理優惠存款係屬政策性之福利措施，旨
    在照顧早期現職所得及退休所得偏低之教育人員，惟85年2
    月1 日施行退撫新制後，退休金基數之計算內涵已提高為本
    （年功）薪加一倍，致部分同時具有新舊制年資選擇支（兼
    ）領月退休金人員，其月退休金加上公保養老給付金額優惠
    存款之每月利息，高於同薪級現職人員之在職每月所得，並
    不合理，經研議結果，認宜對於支（兼）領月退休金之退休
    教育人員，其退休所得替代率超過一定百分比者，予以適度
    限制其公保養老給付得辦理優惠存款之金額，乃擬具「教育
    人員退休所得合理化方案」、學校退休教職員公保養老給付
    金額優惠存款要點第3 點之1 修正草案，報經行政院95年1
    月20日院授人給字第0950060538號函准予修正核定後，以95
    年1 月27日台人（3 ）字第0950010490B 號令修正增訂發布
    「學校退休教職員公保養老給付金額優惠存款要點」第3 點
    之1 ，自95年2 月16日生效，同日以台人（3 ）字第095001
    0 490C號函檢附「教育人員退休所得合理化方案」、「學校
    退休教職員公保養老給付金額優惠存款要點」第3 點之1 及
    發布令各1 份予臺北市政府教育局、高雄市政府教育局、各
    縣市政府及部屬國立機關學校，為兩造所不爭執，據此，被
    告擬具「教育人員退休所得合理化方案」、學校退休教職員
    公保養老給付金額優惠存款要點第3 點之1 修正草案，報經
    行政院准予修正核定後發布，其對象既非特定之個人，自非
    屬行政處分，原告如對前開修正規定及方案之內容有所不服
    及建議，應循請願、陳情等程序為之，要難依訴願及行政訴
    訟程序，請求救濟。從而，原告對之提起撤銷訴訟，自屬起
    訴不備其他要件，且依其情形無從補正，應以裁定駁回之。
四、依行政訴訟法第107 條第1 項第10款、第104 條、民事訴訟
    法第95條、第78條之規定，裁定如主文。
中    華    民    國    95    年    12    月    27    日
                      第一庭審判長法  官  王立杰
                                  法  官  劉錫賢
                                  法  官  周玫芳
上為正本係照原本作成。
如不服本裁定，應於送達後10日內向本院提出抗告狀（須按他造
人數附繕本）。
中    華    民    國    95    年    12    月    27    日
                                  書記官  何閣梅


司法院資訊處製作；財團法人民間司法改革基金會備份。
